【裁判字號】    90,上更(一),25
【裁判日期】    900731
【裁判案由】    偽造文書等
【裁判全文】
臺灣高等法院臺中分院刑事判決              民國九十年度上更(一)字第二五號
    上  訴  人  臺灣南投地方法院檢察署檢察官
    被      告  丁○○
右上訴人因被告偽造文書等案件，不服台灣南投地方法院中華民國八十七年二月二十
日第一審判決（民國八十六年度訴字第三九九號，起訴案號：台灣南投地方法院檢察
署民國八十五年度偵續字第三七號），提起上訴，經判決後，由最高法院發回更審，
本院判決如左：
    主      文
原判決撤銷。
丁○○連續行使偽造私文書，足以生損害於他人，處有期徒刑捌月。
    事      實
丁○○於民國（下同）八十二年八月二十日，邀集每月每會新台幣（下同）一萬元，
共有四十人參加之民間互助會後，意圖為自己不法之所有，基於概括之犯意，先後於
八十四年三月二十日、八十四年四月二十日、八十四年九月二十日，連續在南投縣水
里鄉○○村○○街五巷八一號之住處，偽造「丙○○二六○○」「己○○三○○○」
「己○○四○○○」字樣，依民間互助會習慣，足以表示丙○○以二千六百元，己○○以三千元、己○○以四千元之利息標取該互助會用意之標單，偽造完成後，即於各
開標當日，在上址持以行使，參加上開互助會之開標，計分別詐得活會會款十六萬二
千八百元、十四萬七千元、九萬六千元，均足以生損害於丙○○、己○○及其他活會
之會員。
案經丑○○及壬○○○、乙○○○、庚○○及卯○○，訴由台灣南投地方法院檢察署
檢察官偵查起訴。
    理      由
一、訊據被告丁○○，矢口否認有冒名標取會款之情事。惟查被告確有冒名標取會款
    情事，業據告訴人壬○○○、乙○○○、庚○○、卯○○、寅○○在原審偵審中
    指訴甚明，而被害人丙○○、己○○參加被告發起之互助會，均為活會，此已業
    被害人丙○○之母劉垺及己○○分別供述甚明，而被告提出之會單原本及影本，
    均註明丙○○於八十四年三月二十日己○○於八十四年四月二十日，八十四年九
    月二日標取會款，此有該會單附卷可證，即被告於前審亦承認冒名標取八十四年
    三月二十日及八十四年四月二十日之會款 (見前審卷第廿三頁正面），足證被害
    人丙○○、己○○之供述為真實，被告空言否認顯係卸責之辭，不足採信。又被
    告及告訴人等提出之會單，其「得標者」，「得標金額」「得標年月日」所載多
    有不同，自應以被告提出之原本為據，併此敘明。
二、被告於八十四年三月二十日，以利息二千六百元冒標會款，係詐取丙○○之活會
    款十六萬二千八百元（7400×22=162800）同年四月二十日以利息三千元冒標會
    款，係詐取己○○活會會款十四萬七千元(7000×21=147000)同年九月二十日以
    利息四千元冒標會款，係詐取己○○活會會款九萬六千元（6000×16=960,000）
    按被告冒名標會仍向被冒名者收取會款，另被告未經丙○○、己○○等人同意，
    擅自冒用該二人之名義填寫標單，並持以標取會款，自足以生損害於丙○○、己○○及其他活會之會員，且已達於行使之程度，被告之犯行堪以認定。
二、按冒用他人名義在標單上書寫姓名及所出利息之行為，依民間互助會之習慣，係
    表示該名義人願出所書利息金額標取會款，為刑法第二百二十條以文書論之文書
    。核被告所為，係犯刑法第二百十六條、第二百十條之行使偽造私文書罪，及同
    法第三百三十九條第一項之詐欺取財罪。至其偽造丙○○、己○○之署押行為，
    為偽造私文書之部分行為，偽造私文書後持以行使，已為行使偽造私文書之高度
    行為所吸收，均不另論罪，又其先後多次行使偽造私文書及詐欺取財犯行，均係
    犯罪構成要件相同，顯係基於概括犯意反覆為之，應分別依連續犯之規定論以一
    罪，並各依法加重其刑。另其所犯前開二罪有方法結果之牽連關係，應依牽連犯
    之規定，從一重之行使偽造私文書罪處斷。又被告各次冒名標會，使該會之各活
    會會員陷於錯誤交付會款，因而侵害各活會會員之法益，核屬一行為觸犯數罪名
    ，為同種想像競合犯。原審予以論罪科刑，固非無見，惟查被告冒用楊蕙楨（即
    碧球）、陳靖及馬宏宇等三人名義參加上開互助會之部分，並不能證明（詳如後
    述），原審就此部分亦予論罪科刑，已有未合。次查被告迄今尚未與告訴人丑○○、壬○○○及被害人楊玉美、乙○○○、寅○○、卯○○、庚○○、癸○○、
    子○○等人達成和解，原審予以宣告緩刑，亦有未洽。再者被告並非冒用楊玉美
    、壬○○○、丑○○名義標取會款（詳如後述），原判決誤認係冒用該三人名義
    標取會款，亦有未當，檢察官上訴意旨指摘原判決不當，為有理由，應由本院將
    原判決撤銷改判，爰審酌被告犯罪之動機、目的、手段、所生危害及迄今尚未與
    告訴人及部分被害人達成和解等一切情狀，量處以如主文第二項所示之刑。至被
    告偽造丙○○、己○○等人之標單，因該標單已撕毀（見前審第廿四頁）而滅失
    ，故不予宣告沒收，併此敘明。
三、公訴意旨以：被告於八十三、四年間，尚偽造會員戊○○名義之標單，標取會款
    ，因認此部分亦涉有行使偽造私文書及詐欺取財罪嫌云云。按犯罪事實應依證據
    認定之，無證據不得推定其犯罪事實，刑事訴訟法第一百五十四條定有明文。查
    本件不惟被告堅決否認有此部分犯行，且證人戊○○於原審八十六年八月二十二
    日及同年九月十二日，亦一再到庭證稱，其互助會並未被冒標等語（見原審卷第
    十五頁及第三十八頁）。此外復查無其他確切證據足以證明被告確有此部分冒標
    之犯行，其此部分犯罪並不能證明，惟因公訴人認此部分與前開科刑部分，係屬
    具有連續關係之裁判上一罪，故不另為無罪之諭知，亦附此說明。
四、原審雖認被告於八十四年間，未得楊蕙楨、陳靖及馬宏宇等三人之名義參加上開
    互助會。但查不惟為被告所否認，且證人楊蕙楨於原審證稱「被告以我的名義標
    會有徵詢我同意」等語（見原審卷第七十九頁），於前審調查復到庭結證稱「我
    於八十二年八月二十日，有參加被告所邀集每月每會一萬元之互助會，該會係我
    叫被告幫我標的，被告標得會款後有拿一半給我，另一半她叫我借給她」等語（
    見前審卷第四十五頁反面至第四十六頁）。證人馬宏宇於偵查時亦證稱「我有跟
    一會，是我媽媽（即被告）叫我跟的，事後我因人在台北，就交由被告處理」等
    語（見三七號偵續卷第二十八頁反面），證人陳靖於偵查時亦到庭證稱「我有跟
    二會，八十四年底時，我媽媽（即被告）對我說，每會要繳會款很辛苦，我是活
    會，就交由她處理」等語（見上開偵查卷第二十八頁反面）。馬宏宇及陳靖等二
    人於前審調查時復到庭證稱「我們有參加被告所邀集之上開互助會，後來我們將
    該互助會交給被告處理」等語（見前審卷第四十四頁反面及第六十三頁）。此外
    復查無其他確切證據足以證明被告確有此部分犯行，是其此部分犯罪亦不能證明
    。亦附此說明。
五、八十四年十二月二十日，係向許阿烈標取會款，八十五年一月二十日，係陳玉美
    代楊玉美標取會款，此業據證人甲○○○、楊玉美、陳玉美於本院審理時供述甚
    明，是被告並未冒用丑○○、壬○○○名義標取會款。又八十四年三月二十日及
    同年四月二十日，被告係冒用丙○○、己○○名義冒取會款，原判決誤認係冒用
    楊玉美名義標會款，均有未當，併此敘明。
六、據上論斷，應依刑事訴訟法第三百六十九條第一項前段、第三百六十四條、第二
    百九十九條第一項前段，刑法第五十六條、第二百十六條、第二百二十條、第二
    百十條、第三百三十九條第一項、第五十五條、罰金罰鍰提高標準條例第一條前
    段，判決如主文。
本案經檢察官辛○○到庭執行職務。
中      華      民      國     九十       年      七      月    卅一    日
                                   臺灣高等法院臺中分院刑事第五庭
                                         審判長法  官  胡  森  田
                                               法  官  郭  同  奇
                                               法  官  姚  勳  昌
右正本證明與原本無異。
如不服本判決應於收受送達後十日內向本院提出上訴書狀，其未述上訴之理由者並
得於提起上訴後十日內向本院補提理由書（均須按他造當事人之人數附繕本）。
                                               書記官  王  瑩  澤
中      華      民      國     九十       年      八      月     二     日
                 Ａ


司法院資訊處製作；財團法人民間司法改革基金會備份。
